臺灣桃園地方法院民事判決　　　　　　　 99年度訴字第455號
原　　　告　蔡明芳
訴訟代理人　黃暖琇律師
複　代理人　陳志銘
被　　　告　邱素幸
　　　　　　謝清龍
　　　　　　卓黃美月
　　　　　　陳德旺
　　　　　　呂心妹
　　　　　　吳美惠
　　　　　　謝佩君
　　　　　　吳寶玉
　　　　　　馬世忠
　　　　　　劉慶章
　　　　　　彭采萍
　　　　　　謝宗隆
　　　　　　洪春梅
　　　　　　王博正
　　　　　　孫忠理
　　　　　　洪愛嬌
　　　　　　陳菁
　　　　　　陳柏存
　　　　　　楊秀珠
　　　　　　謝文芳
　　　　　　萇秀
　　　　　　鄭簡秋香
　　　　　　曾嬿霖
　　　　　　白梅芳
　　　　　　白淑萍
　　　　　　張志煌
　　　　　　林采瑄
　　　　　　陳政瑋
　　　　　　鄭汝勤
　　　　　　陳博文
　　　　　　林嘉信
　　　　　　吳美麗
　　　　　　鄭慧婷
　　　　　　鄭秀津
　　　　　　蔡志隆
　　　　　　簡秀儀
　　　　　　莊嚴麗
　　　　　　簡楊金蓮
　　　　　　李湘茹
　　　　　　曾馨云
　　　　　　王蘇宏
　　　　　　彭建鋒
　　　　　　李珮瑜
　　　　　　吳正東
　　　　　　柳瑞怡
　　　　　　黃曉伶
　　　　　　速得博產物有限公司
上列　一人
法定代理人　鄧祥月　　住桃園縣桃園市○○○街68號11樓
被　　　告　莊士永　　住桃園縣桃園市○○路211號9樓
　　　　　　邱惠貞　　住桃園縣桃園市○○路188號4樓
　　　　　　陳文林　　住桃園縣桃園市○○○街611號4樓
　　　　　　彭家棟　　住桃園縣桃園市○○○街611號3樓
　　　　　　高博瑜　　住桃園縣桃園市○○路211號10樓
　　　　　　林思岑　　住桃園縣桃園市○○路207號8樓
　　　　　　姜文忠　　住桃園縣桃園市○○路211號8樓
　　　　　　邱蓮娣　　住桃園縣桃園市○○路209號5樓
　　　　　　鄭明芳　　住桃園縣桃園市○○路209號10樓
　　　　　　蔡雅雪　　住桃園縣桃園市○○○路57號11樓之1
　　　　　　簡茂林　　住桃園縣桃園市○○路211號7樓
　　　　　　劉敬梅　　住屏東縣屏東市豐源里23鄰精忠巷22號
上列　59人
訴訟代理人　劉君豪律師
複　代理人　關維忠律師
被　　　告　李丞緯　　住桃園縣桃園市○○路211號4樓
　　　　　　　　　　　（應為送達之處所不明）
上列當事人間請求拆屋還地事件，於民國100 年5 月5 日言詞辯
論終結，本院判決如下：
    主  文
被告應將坐落於桃園縣桃園市○○段一三八之二地號土地上如附
圖所示A 、D 、J 、N 、C 、G 、H 、M 部分之地上物拆除，並
將如附圖所示A至Q部分之土地返還予原告。
訴訟費用由被告負擔。
本判決於原告以新臺幣陸拾陸萬貳仟元供擔保後，得假執行。但
被告如以新臺幣壹佰玖拾捌萬伍仟肆佰壹拾玖元為原告預供擔保
，得免為假執行。
    事實及理由
壹、程序方面：
一、按訴訟繫屬中為訴訟標的之法律關係，雖移轉於第三人，於
    訴訟無影響。但第三人如經兩造同意，得聲請代當事人承當
    訴訟，民事訴訟法第254 條第1 項定有明文。本件被告關維
    忠於訴訟繫屬中將所有桃園縣桃園市○○段（下稱同段）19
    地號土地應有部分及同段2732建號建物移轉登記予曾嬿霖，
    且兩造均同意由曾嬿霖承當被告關維忠本件訴訟（見本院卷
    二第234頁），核無不合，應予准許。
二、本件被告李丞緯經合法通知，未於言詞辯論期日到場，核無
    民事訴訟法第386 條所列各款情形，爰依原告之聲請，由其
    一造辯論而為判決。
貳、實體方面：
一、原告主張：
  (一)原告於民國98年10月15日購買坐落於同段138 地號土地（下
    稱系爭138 地號土地），於同年11月2 日完成所有權移轉登
    記。詎原告發現上開土地部分有遭建築於鄰地即同段19地號
    土地之富德晶品社區大樓占用之情形，遂請地政機關就該大
    樓占用情形鑑界後，申請該占用部分自系爭138 地號土地分
    割為同段138-2 地號土地（下稱系爭138-2 地號土地）。又
    被告均為富德晶品社區大樓之住戶，即屬區分所有權人，渠
    等無合法權源而於原告所有之系爭138-2 地號土地搭建階梯
    、花台、景觀水泥柱、消防出水口等地上物，致原告對於系
    爭138- 2地號土地之所有權權能受有損害，自得訴請排除被
    告之侵害，拆除地上建築物，將土地返還予原告。爰依民法
    第767 條之規定，提起本件訴訟。
  (二)對被告答辯之陳述：
  1.建築管理機關就建築物所核發之使用執照，及地政機關就建
    物所有權第一次登記前所為之建物勘測，均無確認其建築物
    所占基地實體上權源之作用，要難以取得建築管理機關所發
    建築物使用執照或地政機關就建築物所有權第一次登記，主
    張係有權占用其基地，最高法院96年度台上字第1110號判決
    可資參照。被告無權占有系爭138-2 地號土地之設施，均係
    於使用執照核發後加裝、改裝之設施，自無得以持有合法使
    用執照抗辯未有無權占有之情形。
  2.系爭138 地號土地在未完成法定徵收程序前，仍為原告所有
    ，其使用亦依原核定使用分區行之。而富德晶品社區大樓於
    系爭138-2 地號土地所設置階梯、景觀水泥柱、消防出水口
    等設施亦經桃園縣政府98年4 月17日府工違字第0980144159
    號認定為違章建築。又被告主張原告知其越界而不即提出異
    議，而有民法第796 條規定之適用，然依最高法院45年台上
    字第93 1號判例及82年度台上字第1799號判決意旨，被告應
    就原告有此等情事負舉證責任。再者，被告占用系爭138-2
    地號土地部分並非與主建築不可分離之物，現亦無影響結構
    安全之虞，予以拆除回復原狀，亦無損其應有經濟價值，自
    不得再以所謂公共利益為由，免為一部或全部之移去或變更
    。系爭138-2 地號土地為公共設施保留用地，本應為公共空
    間之用，被告無權占有系爭138-2 地號土地，於法無據，且
    拆除後得回復原有空間，更有利於社會公益，亦無權利濫用
    情事。
  3.系爭土地縱為計畫道路，需地機關依法辦理徵收依現行徵收
    規定，亦係以公告現值加百分之40辦理徵收補償。且有關既
    成道路之公共設施保留地捐贈案件，財政部所為課稅標準係
    以公告現值百分之16核定，被告主張以公告地價之2 成計算
    系爭土地價值，連納稅都不夠，最少應依土地徵收條例規定
    ，以毗鄰非公共設施保留地之平均公告土地現值核估，又依
    現行實務作法，係以平均公告土地現值加計百分之40為徵收
    價格。被告所提以公告地價百分之20為收購價格，實屬過低
    。
  (三)聲明：除供擔保金額外，餘如主文所示。
二、被告李承緯未於言詞辯論期日到場，亦未提出準備書狀作何
    聲明或陳述。
三、其餘被告邱素幸等59人答辯：
  (一)富德晶品社區大樓早於87年4 月10日便已建造完成，並於87
    年6 月9 日完成建物登記，且前住戶關維忠曾受社區管理委
    員會之委任，代向桃園地政事務所寄發之律師函及桃園地政
    事務所96年10月20日回函函文顯示，同段19地號土地（即富
    德晶品社區之基地）在86年間曾辦理重測，可能係因當時附
    近土地合併重測時，發生界樁位移之錯誤，以致於富德晶品
    社區大樓建造本身當時並未變動位置，卻因界線嗣後位移產
    生逾越鄰界情事，否則主管機關當時應不會發給使用執照。
    且依大樓壹層平面圖之使用執照圖說所示，同段19地號與系
    爭138-2 地號土地之界線，在同段19地號土地上尚有10米寬
    之供公眾通行之道路與水溝蓋，且建設公司於建築大樓時尚
    自前述地界線退縮4 米，實無可能有越界建築占用系爭138-
    2 地號土地之情形，且依使用執照圖說上所標示之「緊急逃
    生梯」，即為附圖所標示之「M 」及「C 」，益徵建商於建
    築大樓時確實有自前述地界線向後退縮4 米，與使用執照圖
    說相符合，且證人即社區大樓建築師黃昇墀亦證稱大樓之緊
    急逃生梯仍在大樓基地之內，否則不會核發建造執照，亦會
    派員到現場實地查核建物與圖說相符後始會核發使用執照，
    故富德晶品社區大樓應無占有系爭138-2 地號土地之可能，
    應係界址有移動所致。又縱認富德晶品社區大樓確有非因界
    線位移致逾越鄰界建築情事，然系爭138 -2地號土地係由系
    爭138 地號土地分割而來，且原告此等分割買賣顯係針對富
    德晶品社區大樓占用情事而來，依民法第796 條第1 項規定
    ：「土地所有人建築房屋非因故意或重大過失逾越地界者，
    鄰地所有人如知其越界而不即提出異議，不得請求移去或變
    更其房屋」，應認原告並無訴請拆屋還地之餘地，而僅能根
    據第796 條第2 項、第796 條之1 等規定，請求鄰地所有人
    即被告以合理價格價購之，方為合理。查系爭138 地號土地
    作為桃園縣桃園市○○○街現況使用已逾10年，系爭138 地
    號土地之分區使用亦屬「綠帶」，屬公共設施用地，已不可
    能作為私人使用收益，更遑論有任何實際交易與使用價值，
    是不應以現時該地段之市場交易價格作為價購基準，縱以公
    告地價作為價購基礎亦屬過高不合理，至多應依公告地價之
    2 成計算，方屬合理價格。
  (二)再按權利之行使，不得違反公共利益，或以損害他人為主要
    目的。行使權利，履行義務，應依誠實及信用方法，民法第
    148 條定有明文。權利之行使，是否以損害他人為主要目的
    ，應就權利人因權利行使所能取得之利益，與他人及國家社
    會因其權利行使所受之損失，比較衡量以定之。倘其權利之
    行使，自己所得利益極少而他人及國家社會所受之損失甚大
    者，非不得視為以損害他人為主要目的，此乃權利社會化之
    基本內涵必然之解釋。本件系爭138-2 地號土地為狹長之土
    地，且係98年12月1 日始自系爭138 地號分割而來，系爭13
    8 地號土地作為桃園縣桃園市○○○街現況道路使用已10餘
    年，屬公共設施用地，縱經拆除系爭地上物，亦不可能再供
    其他用途。原告所為之請求已嚴重違反經濟用途或社會目的
    ，顯係以損害他人為主要目的，而有權利濫用之情形。
  (三)聲明：1.原告之訴駁回；2.如受不利判決，願供擔保請准宣
    告免為假執行。
四、原告主張被告為富德晶品社區大樓之區分所有權人，該大樓
    無權占有原告所有系爭138-2 地號土地如附圖所示部分等情
    ，為被告所否認，並以前揭情詞置辯，故本件爭點厥為：富
    德晶品社區大樓是否無權占有系爭138-2 地號土地？若是，
    被告得否依民法第148 條、第796 條、第796 條之1 規定，
    認原告不得主張拆屋還地？若是，原告得請求價購之金額若
    干？茲論述如下：
  (一)按所有人對於無權占有或侵奪其所有物者，得請求返還之。
    對於妨害其所有權者，得請求除去之，民法第767 條第1 項
    前段及中段定有明文。本件原告主張其為系爭138-2 地號土
    地所有人，被告為富德晶品社區大樓之區分所有權人等情，
    業據原告提出系爭138-2 地號、同段19地號土地登記謄本及
    富德晶品社區大樓各專有部分之建物登記謄本為證（見本院
    卷一第7-136 頁），復為被告邱素幸等59人所不爭執（被告
    李丞緯未於言詞辯論期日到場，亦未提出準備書狀作何聲明
    或陳述），堪信為真實。又原告主張富德晶品社區大樓有無
    權占有系爭138-2 地號土地等情，業經本院於99年5 月24日
    現場勘驗，並囑託桃園縣桃園地政事務所測量並繪製上開大
    樓占有系爭138-2 地號土地之現況，有勘驗筆錄及桃園縣桃
    園地政事務所99年5 月24日土地複丈成果圖在卷可稽（見本
    院卷二第85、90頁），可認上開大樓確實有如附圖所示占用
    系爭138-2 地號土地之情形，原告自得依民法第767 條第1
    項前段及中段之規定，請求被告拆除系爭138-2 地號土地上
    之地上物，並返還系爭138-2 地號土地。
  (二)本件被告抗辯：富德晶品社區大樓係合法取得使用執照，且
    建商建造時亦已退縮4 米作為綠地使用，應無越界建築情形
    ，應係界址有所變更云云。惟按使用執照，於建築物之主要
    構造，室內隔間及建築物主要設備等與設計圖樣相符者，即
    可發給，此觀建築法第70條第1 項規定自明。依同法第73條
    第1 項前段規定，建築物非經領得使用執照，不准接水、接
    電及使用。次按，申請建築物所有權第一次登記前，應先向
    登記機關申請建物第一次測量；而申請建築物所有權第一次
    登記，應提出使用執照及建物測量成果圖，此為土地登記規
    則第78條及第79條第1 項所明定。足見建築管理機關就建築
    物所核發之使用執照，及地政機關就建物所有權第一次登記
    前所為之建物勘測，均無確認其建築物所占基地實體上權源
    之作用，要難以取得建築管理機關所發建築物使用執照或地
    政機關就建築物所有權第一次登記，主張係有權占有其基地
    （最高法院96年度台上字第1110號判決參照）。且桃園縣政
    府99年9 月3 日府工建字第0990345920號函亦謂：「（87）
    桃縣工建使字第其84號之建築基地（即富德晶品社區大樓基
    地）係包含桃園市○○○段61-2、61-3、61-10 、61-14 、
    61-27 、62-3、153-8 、153-7 、61-4（部分使用）、61-5
    （部分使用）、153-9 （部分使用）、153-25（部分使用）
    等地號土地（未重測分割前地號），前揭土地土地範圍外之
    土地與該使用執照無關」等語，有桃園縣政府上開函文在卷
    可佐（見本院卷二第178 頁），而系爭138 地號重測前為桃
    園縣桃園市○○○段62-22 地號，足認系爭138 地號及138-
    2 地號土地並非富德晶品社區大樓之基地，自無得僅由富德
    晶品社區大樓合法取得使用執照乙事，即可推論該大樓並無
    越界建築之情事，遑論證人即該大樓建築師黃昇墀亦證稱：
    該大樓之雨遮、框架、景觀柱部分係屬增建等語（見本院卷
    二第234 頁反面、第236 頁），足認富德晶品社區大樓取得
    使用執照後亦有增建，現況與原使用執照之圖說已有不符，
    被告更無得據使用執照而抗辯無越界建築之情形。又被告抗
    辯大樓建造時已自界址退縮4 米建築，不可能有越界建築之
    情事云云，並提出該大樓壹層樓面使用執照圖說為證（見本
    院卷二第59頁）。經查，證人黃昇墀雖到庭證稱：因為旁邊
    是綠帶用地，依法在綠帶旁邊建築要再退縮4 公尺，4 公尺
    範圍內上面不能蓋任何東西，當時大樓建好後在那4 公尺範
    圍上面是沒有蓋東西的；在繪製圖說前，有核對地號及位置
    ，並由地政事務所指界。據伊所知，當時有中心樁上的疑義
    ，中心樁是指道路的位置，好像是地政事務所與縣政府的中
    心樁不吻合，但後來是地政、縣政府調整到吻合的狀態，所
    以才能蓋房子；印象中本件中心樁的問題與綠帶無關，是大
    興路的問題；系爭138-2 地號到底多寬伊不知道，伊的判斷
    是界址有移動，所以才變成占用到綠地的情形；附圖編號P
    、C 應該是使用執照圖說中緊急逃生梯，在原來使用圖說中
    還是屬4 米退縮地，但現在變成系爭138-2 地號土地，所以
    伊認為應該是有發生地籍圖變動的情形等語（見本院卷二第
    234 頁反面- 第236 頁），惟證人黃昇墀既證稱中心樁不吻
    合之問題係在建築富德晶品社區大樓前所產生，並經地政事
    務所與縣政府調整吻合後始建造該大樓，且中心樁之問題係
    在大興路之問題，與本件系爭138-2 地號與同段19地號土地
    之界址無關，則中心樁位置與被告所抗辯之界址位移應無關
    係。又證人黃昇墀雖依附圖所示編號P 〔即水泥地（含上方
    採光罩）〕、C （水泥製排氣口）位置與使用執照圖說中屬
    同段19地號土地之4 米退縮地上緊急逃生梯位置相同，而推
    論附圖編號P 、C 現已位在系爭138-2 地號土地上，應有界
    址變動的之情形。然查，同段19地號土地係於86年間與毗鄰
    同段55、56、58、61、63、64、67、68、69、70、71等地號
    合併後為同段19地號，而系爭138 地號（重測前為桃園縣桃
    園市○○○段62-22 地號）與同段68地號（重測前為桃園縣
    桃園市○○○段62-3地號）係於66年間辦理地籍逕為分割（
    亦即都市○○○道路預定用地之逕為分割）完竣，嗣於86年
    5 月間辦理地籍圖重測完竣，於重測作業過程中辦理地籍調
    查時，上開大檜溪段62-3地號（重測後為寶山段68地號）與
    大檜溪段66-22 地號（重測後為寶山段138 地號）間之界址
    亦記載為『11. 計劃道路』為界，與重測前依據計劃道路中
    心樁辦理逕為分割之經界應相吻合，並無變動等情，有桃園
    縣桃園地政事務所99年6 月7 日桃地測字第0990004922號函
    、99年8 月13日桃地測字第0990007128號函及相關合併成果
    圖表、土地登記簿及重測地籍調查表附卷可查（見本院卷二
    第97-117、168-175 頁），足認系爭138- 2地號與同段19地
    號之界址，自66年分割後即無界址變動之情形，是證人黃昇
    墀所稱界址有變更云云，應無可信，則被告抗辯富德晶品社
    區大樓並無越界建築，而係有界址變動之情事云云，即無可
    採。
  (三)再按土地所有人建築房屋非因故意或重大過失逾越地界者，
    鄰地所有人如知其越界而不即提出異議，不得請求移去或變
    更其房屋，民法第796 條第1 項前段定有明文，惟主張鄰地
    所有人知其越界而不即提出異議者，應就此項事實負舉證之
    責任，最高法院45年台上字第931 號判例可資參照。查，本
    件被告抗辯依民法第796 條第1 項前段規定，原告不得請求
    被告拆屋還地云云，惟被告就原告有知其越界而不即提出異
    議乙事，僅泛言原告係於98年10月15日購買系爭138 地號土
    地，原告買受系爭138 地號及分割出系爭138-2 地號土地時
    ，對系爭138-2 地號土地上存有大樓之地上物早已知之甚詳
    云云，並未提出任何可資證明原告或其前手有知其越界而不
    即提出異議之證據，是被告未盡其舉證之責，其抗辯依民法
    第796 條第1 項前段規定，原告不得請求拆屋還地云云，洵
    無所據。
  (四)復按權利之行使，不得違反公共利益，或以損害他人為主要
    目的；土地所有人建築房屋逾越地界，鄰地所有人請求移去
    或變更時，法院得斟酌公共利益及當事人利益，免為全部或
    一部之移去或變更，民法第148 條第1 項、第796 條之1 第
    1 項前段亦分別定有明文。又民法第148 條係規定行使權利
    ，不得以損害他人為主要目的，若當事人行使權利，雖足使
    他人喪失利益，而苟非以損害他人為主要目的，即不在該條
    所定範圍之內，最高法院43年台上字第1143號判例可資參照
    。本件被告雖抗辯：系爭138 地號土地作為桃園縣桃園市○
    ○○街現況道路使用已10餘年，屬公共設施用地，縱經拆除
    大樓地上物，亦不可能再供其他用途，原告所為之請求已嚴
    重違反經濟用途或社會目的，顯係以損害他人為主要目的，
    依民法第148 條第1 項前段、第796 條之1 前段規定，原告
    不得請求被告拆屋還地云云。惟查，系爭138 地號土地雖屬
    綠帶之公共設施用地，此有上開土地桃園縣政府都市計畫土
    地使用分區（或公共設施用地）證明書附卷可佐（見本院卷
    二第42頁），然在未辦理徵收前，仍為原告所有，原告仍得
    享有合法之使用、收益等權利，縱目前為道路供人通行之用
    ，亦非謂原告有容忍他人無權占有、使用、收益系爭138 地
    號（含138-2 地號）土地之義務。另參酌富德晶品社區大樓
    無權占用系爭138-2 地號土地者係景觀水泥柱、景觀騎樓（
    含水泥柱）、排氣口、自來水錶、花台、消防出水口等地上
    物，並非建築物之基礎結構，縱予拆除亦不影響大樓之結構
    安全，則原告請求被告拆除上開地上物並返還系爭138-2 地
    號土地，為行使其合法權利，並非以損害他人為主要目的，
    並無何權利濫用之情事，亦未對社會經濟或被告之利益造成
    重大損害，是被告此部分抗辯，亦屬無據。
五、縱上所述，原告依民法第767 條第1 項前段及中段之規定，
    請求被告拆屋還地，為有理由，應予准許。又兩造分別陳明
    願供擔保請准宣告假執行或免為假執行，核均無不合，爰分
    別酌定相當之擔保金額，予以准許。
六、據上論結，本件原告之訴為有理由，依民事訴訟法第385 條
    第1 項前段、第78條、第85條第1 項前段，判決如主文。
中    華    民    國   100    年    6     月    17    日
                  民事第一庭  審判長法  官  郭琇玲
                                    法  官  范明達
                                    法  官  郭俊德
正本係照原本作成。
如對本判決上訴，須於判決送達後二十日內向本院提出上訴狀。
如委任律師提起上訴者，應一併繳納上訴審裁判費。
中    華    民    國   100    年    6     月    17    日
                                    書記官  黃澧